ACORDAO-COMPLETO-2431989

ACÓRDÃO 11577/2020 ATA 37/2020 - SEGUNDA CÂMARA

VISTOS, relatados e discutidos estes autos em que se aprecia ato de concessão inicial de Pensão Civil do Sr. Simplicio Soares da Silva, ex-servidor da Fundação Universidade Federal do Acre, tendo como beneficiária a Sra. Edivani Nogueira dos Santos Soares;
	ACORDAM os Ministros do Tribunal de Contas da União, reunidos em sessão da Segunda Câmara, diante das razões expostas pelo relator e com fundamento no artigo 71, incisos III e IX, da Constituição Federal e nos artigos 1º, inciso V, e 39, inciso II, e 45 da Lei 8.443/1992, em:
	9.1. considerar ilegal e negar registro ao ato de concessão de pensão do Sr. Simplicio Soares da Silva, tendo como beneficiária a Sra. Edivani Nogueira dos Santos Soares;
	9.2. dispensar a devolução dos valores indevidamente recebidos de boa-fé pela interessada, nos termos do Enunciado 106 da Súmula de Jurisprudência deste Tribunal;
	9.3. determinar à Fundação Universidade Federal do Acre, com fundamento no art. 45 da Lei 8.443/1992 e no art. 4º, inciso I, da Resolução TCU 315/2020, que:
	9.3.1. no prazo de 15 (quinze) dias, faça cessar os pagamentos decorrentes do ato impugnado por esta Corte, sob pena de responsabilidade solidária da autoridade administrativa omissa;
	9.3.2. no prazo de 30 (trinta) dias, emita novo ato, livre da irregularidade apontada e o submeta ao TCU pelo Sistema e-Pessoal, nos termos dos arts. 262, § 2º, do Regimento Interno desta Corte e 19, § 3º, da Instrução Normativa TCU 78/2008;
	9.3.3 dê ciência, no prazo de 15 (quinze) dias, do inteiro teor desta deliberação à interessada, alertando-a de que o efeito suspensivo proveniente da interposição de eventuais recursos junto ao TCU não a exime da devolução dos valores percebidos indevidamente após a respectiva notificação, caso esses não sejam providos; e
	9.3.4. encaminhar ao Tribunal, no prazo de 30 (trinta) dias contados da ciência da decisão, documento apto a comprovar que a interessada tomou conhecimento do acórdão.

ato de concessão inicial de pensão civil do Sr. Simplicio Soares da Silva, ex-servidor da Fundação Universidade Federal do Acre, tendo como beneficiária a Sra. Edivani Nogueira dos Santos Soares.

Segunda Câmara

Fundação Universidade Federal do Acre.

3. Interessados/Responsáveis:
3.1. Interessada: Edivani Nogueira dos Santos Soares (XXX.724.372-XX).

13.1. Ministros presentes: Ana Arraes (Presidente), Augusto Nardes, Aroldo Cedraz (Relator) e Raimundo Carreiro.
13.2. Ministros-Substitutos presentes: Marcos Bemquerer Costa e André Luís de Carvalho.

AROLDO CEDRAZ

Trata-se de ato de concessão inicial de Pensão Civil do Sr. Simplicio Soares da Silva, ex-servidor da Fundação Universidade Federal do Acre, tendo como beneficiária a Sra. Edivani Nogueira dos Santos Soares.
2.	A Secretaria de Fiscalização de Pessoal (Sefip) analisou o feito, conforme instrução de Peça 5, que teve anuência do corpo dirigente da unidade (Peça 6) , abaixo reproduzida como parte deste Relatório:
	"[...] INTRODUÇÃO
1.	Trata-se de ato de concessão inicial de pensão civil de SIMPLICIO SOARES DA SILVA, ex-servidor da Fundação Universidade Federal do Acre.
2.	O ato foi submetido, para fim de registro, à apreciação do Tribunal de Contas da União (TCU) , de acordo com o art. 71, inciso III, da Constituição Federal. O cadastramento e a disponibilização ao TCU ocorreram por intermédio do Sistema de Apreciação e Registro de Atos de Admissão e Concessões, na forma dos arts. 2º, caput e incisos I a VI, e 4º, caput, da Instrução Normativa - TCU 78/2018.
3.	Ao benefício pensional instituído pelo Sr. Simplicio Soares da Silva habilitou-se Edivani Nogueira dos Santos Soares (na condição de viúva) .
EXAME TÉCNICO
4.	O instituidor aposentou-se voluntariamente, com proventos integrais, com base no art. 186, inciso III, alínea "a" da Lei 8.112/1990, cuja concessão teve seu exame prejudicado, por perda de objeto. 
5. 	Pela análise realizada no ato, bem como na ficha financeira do instituidor da pensão, verificou-se que a parcela atinente ao plano econômico (26,05%) , no valor de R$ 603,51, que constava do contracheque do instituidor, foi computada indevidamente no cálculo da pensão (peça 2) .
6.	O TCU tem por indevido o pagamento de percentuais relativos a planos econômicos, mesmo que amparado por sentenças judiciais. Quanto a essa questão, é entendimento pacífico nesta Corte que essas parcelas não se incorporam indefinidamente aos vencimentos, pois têm natureza de antecipação salarial, sendo devidas somente até a reposição das perdas salariais havidas até então, o que ocorre na primeira data-base seguinte àquela que serviu de referência ao julgado. Nesse sentido, são inúmeros os julgados desta Corte, entre os quais: Acórdão 398/2004-TCU-Plenário (de relatoria do Ministro Guilherme Palmeira) , Acórdão 1910/2003-TCU-Primeira Câmara (relatado pelo Ministro Augusto Sherman) e Acórdão 2169/2003-TCU-Primeira Câmara (de relatoria do Ministro Lincoln Magalhães da Rocha) .
7. 	Jurisprudência deste Tribunal, a exemplo do paradigmático Acórdão 2161/2005-TCU-Plenário, relatado pelo Ministro Walton Alencar Rodrigues, cristalizou-se no sentido de que: a) o pagamento destacado de vantagem decorrente de plano econômico deferida por sentença judicial não deve extrapolar a data-base seguinte à que serviu de referência ao julgado; b) vantagem decorrente de plano econômico não se incorpora à remuneração, a menos que orientação em sentido contrário esteja expressamente fixada na decisão judicial que a concedeu; c) quando a sentença judicial determinar expressamente incorporação de vantagem decorrente de plano econômico à remuneração, tal parcela deve ser paga sob forma de vantagem pessoal nominalmente identificada (valores, e não percentuais) , sujeita exclusivamente aos reajustes gerais do funcionalismo e sem incidência do respectivo percentual sobre qualquer outra parcela.
8. 	Nesse sentido, prospera a posição firmada por ocasião da prolação do Acórdão 1857/2003-TCU-Plenário, relatado pelo Ministro Adylson Motta, de que, 'excetuada a hipótese de a decisão judicial haver expressamente definido que a parcela concedida deva ser paga mesmo após o subsequente reajuste salarial, deve prevalecer a justa Súmula n. 322 do TST, cabendo a este Tribunal de Contas considerar ilegal o ato concessório, determinando a sustação dos pagamentos indevidos'.
9. 	A adoção de tal solução por parte do TCU constitui efetiva defesa da coisa julgada, pois estender o pagamento de parcelas antecipadas para além da data-base, sem expressa determinação judicial nesse sentido, seria extrapolar os limites do próprio julgado, consistindo em erro do gestor de pessoal na execução da ordem judicial.
10. 	Assim sendo, a pensão instituída pelo Sr. Simplicio Soares da Silva deve ser julgada ilegal.
CONCLUSÃO
11.	Em razão do exposto e tendo em vista as análises realizadas no ato de concessão de pensão civil de Edivani Nogueira dos Santos Soares, esta Unidade Técnica considera que o ato em tela deve receber a chancela de ilegalidade e ter negado o seu registro por esta Egrégia Corte.
12.	Destaque-se que a análise deste processo levou em conta os dispositivos da Resolução TCU 315/2020 e que o ato sob apreciação completará 5 (cinco) anos no TCU em 26/02/2021.  
PROPOSTA DE ENCAMINHAMENTO
12.	Ante o exposto, com fundamento nos arts. 71, inciso III, da Constituição Federal, 1o, inciso V, e 39, inciso II, da Lei n. 8.443/1992 e 260, §§ 1o e 2º , do Regimento Interno do Tribunal de Contas da União, propõe-se:
	a) considerar ILEGAL e recusar o registro do ato inicial de pensão civil em favor de Edivani Nogueira dos Santos Soares (CPF: XXX.724.372-XX) ; 
	b) dispensar o ressarcimento das quantias indevidamente recebidas de boa-fé, nos termos da Súmula TCU n. 106;
	c) determinar à Fundação Universidade Federal do Acre, com fundamento no art. 45 da Lei 8.443/1992 e no art. 4º, inciso I, da Resolução TCU 315/2020, que:
	c.1) no prazo de quinze dias, faça cessar os pagamentos decorrentes do ato impugnado por esta Corte, sob pena de responsabilidade solidária da autoridade administrativa omissa;
	c.2) no prazo de trinta dias, emita novo ato, livre da irregularidade apontada e o submeta ao TCU pelo Sistema e-Pessoal, nos termos dos arts. 262, § 2º, do Regimento Interno desta Corte e 19, § 3º, da Instrução Normativa TCU 78/2008; 
	c.3) dê ciência, no prazo de 15 (quinze) dias, do inteiro teor desta deliberação à interessada, alertando-a de que o efeito suspensivo proveniente da interposição de eventuais recursos junto ao TCU não a exime da devolução dos valores percebidos indevidamente após a respectiva notificação, caso esses não sejam providos; e
	c.4) encaminhar ao Tribunal, no prazo de 30 (trinta) dias contados da ciência da decisão, documento apto a comprovar que a interessada tomou conhecimento do acórdão. [...]".
3.	O Ministério Público junto a este Tribunal, à Peça 7, manifesta-se de acordo com a unidade técnica.
	É o Relatório.

não há.

Procurador Júlio Marcelo de Oliveira.

PENSÃO CIVIL. RUBRICA JUDICIAL REFERENTE A PLANO ECONÔMICO. AUSÊNCIA DE ABSORÇÃO PELAS REESTRUTURAÇÕES DE CARREIRA POSTERIORES. ORDEM DE SEGURANÇA CONCEDIDA PELO SUPREMO TRIBUNAL FEDERAL NO MS 31.412/DF. ILEGALIDADE DO ATO E NEGATIVA DE REGISTRO. DETERMINAÇÃO. CIÊNCIA.

PENSÃO CIVIL (PCIV)

Secretaria de Fiscalização de Pessoal (Sefip).

Aprecia-se nesta oportunidade ato de concessão de pensão civil instituída peo Sr. Simplicio Soares da Silva, ex-servidor da Fundação Universidade Federal do Acre, tendo como beneficiária a Sra. Edivani Nogueira dos Santos Soares.
2.	A Secretaria de Fiscalização de Pessoal (Sefip) e o Ministério Público junto ao TCU (MPTCU) manifestaram-se pela ilegalidade e recusa de registro do ato concessório ante o pagamento indevido de parcela relativa a plano econômico (26,05%) , no valor de R$ 603,51, que constava do contracheque do instituidor, supostamente amparada por sentença judicial transitada em julgado, a qual não foi absorvida por posteriores reestruturações de planos de cargos e salários.
3.	Acolho os pareceres da Unidade Técnica e do Ministério Público junto ao TCU, que incorporo às razões de decidir. 
4.	A jurisprudência do TCU, amparada por decisões do STF e do STJ, é pacífica no sentido da ilegalidade do pagamento de parcelas decorrentes de planos econômicos após a data-base da categoria, ocasião em que estes valores devem ser absorvidos, em razão de sua natureza antecipatória.
5.	Essas parcelas não se incorporam, indefinidamente à remuneração, sendo meras antecipações de recomposição salarial, devidas somente até a data-base da categoria, nos termos do enunciado 322 da Súmula da Jurisprudência do Tribunal Superior do Trabalho:
"Os reajustes salariais decorrentes dos chamados "gatilhos" e URPs, previstos legalmente como antecipação, são devidos tão-somente até a data-base de cada categoria.".
6.	Ao prolatar o Acórdão 2161/2005-TCU-Plenário, de relatoria do Ministro Walton Alencar Rodrigues, esta Corte esclareceu que as rubricas referentes a sentenças judiciais deveriam ser pagas em valores nominais, sujeitos apenas aos reajustes gerais do funcionalismo, devendo ser absorvidas pelas novas estruturas remuneratórias criadas por lei. 
7.	Nesse sentido, prospera a posição firmada por ocasião da prolação do Acórdão 1857/2003-TCU-Plenário, relatado pelo Ministro Adylson Motta, de que, "excetuada a hipótese de a decisão judicial haver expressamente definido que a parcela concedida deva ser paga mesmo após o subsequente reajuste salarial, deve prevalecer a justa Súmula n. 322 do TST, cabendo a este Tribunal de Contas considerar ilegal o ato concessório, determinando a sustação dos pagamentos indevidos".
8.	Esclareço que a análise deste processo levou em conta os dispositivos da Resolução TCU 315/2020 e que o ato sob apreciação completará 5 (cinco) anos no TCU em 26/02/2021.
9.	Dessa forma, entendo que o ato deve ser considerado ilegal, com negativa do respectivo registro. 
Ante o exposto, VOTO por que o Tribunal acolha a minuta de acórdão que ora submeto à deliberação do Colegiado.
TCU, Sala das Sessões Ministro Luciano Brandão Alves de Souza, em 13 de outubro de 2020.
AROLDO CEDRAZ 
Relator